【裁判字號】    95,再,16
【裁判日期】    950613
【裁判案由】    拆屋還地
【裁判全文】
臺灣高等法院臺中分院民事判決  95年度再字第16號
再審原  告  丙○○
再審被  告  乙○○
訴訟代理人  李志清  律師
上列當事人間請求拆屋還地事件，再審原告對於最高法院94年台
上字第1164號確定判決提起再審之訴，其中關於民事訴訟法第
496條第1項第13款發現未經斟酌之證物提起再審部分，經最高法
院以無管轄權為由裁定移送本院，本院於95年5月30日言詞辯論
終結，茲判決如下：
    主  文
再審之訴駁回。
再審訴訟費用由再審原告負擔。
    事    實
甲、再審原告方面：
一、聲明：求為判決：
(一)、本院九十二年度上字第一○二號拆屋還地事件確定判決廢棄
    。
(二)、上開廢棄部分，再審被告在前程序第一審之訴及其假執行之
    聲請均駁回。
二、陳述：
（一）再審被告就坐落彰化縣鹿港鎮○○段四九九地號土地，曾
      與訴外人林有信、林慶堂所成立之另案訴訟上和解分割（
      本院九十年度上字第二七０號），該件訴訟上和解係屬違
      法，不生和解之效力，再審被告不能因該訴訟上和解而取
      得系爭四九九之一地號土地所有權，且再審原告事後發現
      訴外人甲○○於八十六年五月五日曾向彰化縣鹿港鎮調解
      委員會申請就系爭原四九九地號上地協調分割事宜，經該
      調解委員會於八十六年五月一日以鹿鎮調字第二五八號函
      通知訴外人甲○○與相對人林有信等人於八十六年五月五
      日至該鎮公所調解後，送請台灣彰化地方法院審核，台灣
      彰化地方法院以該調解未提出該管縣政府准予法定空地分
      割之證明調解書無從核定為由，於八十六年四月十一日以
      彰院鑫民愛八十六年度核字第一三六０號函，將該調解書
      原件退回彰化縣鹿港鎮公所，由此等函文意旨，足見系爭
      原四九九地號土地依法原即不能辨理分割。再審被告應不
      得以上述訴訟上和解違法分割而取得四九九之一地號土地
      所有權，本於所有權人之地位，請求再審原告將該土地上
      之房屋拆除，蓋因此種脫法行為而取得之權利，實與刑事
      訴訟所謂「毒樹果實理論」之寓意相當。本件前程序本院
      九十二年上字第一０二號拆屋還地事件所為判決未注意及
      此，而為命再審原告應將四九九之一地號土地上之房屋拆
      除，並將土地返還再審被告之判決，即有未合，是上述證
      據，如加以審酌，再審原告可受較有利之裁判。
（二）按民事訴訟法第四百九十六條第一頊第十三款規定：「有
      下列各款情形之一者，得以再審之訴對於確定終局判決聲
      明不服．．．．十三、當事人發現未經斟酌之證物，如經
      斟酌可受較有利益之裁判者」。本件前程序本院判決漏未
      審酌上述證物，如加以審酌，再審原告可受較有利之裁判
      ，爰依上述法條，提起再審之訴。
三、證據：提出彰化縣鹿港鎮調解委員會調解通知書、台灣彰化
    地方法院八十六年四月十一日彰院鑫民愛八十六年度核字第
    一三六０號函為證。
乙、再審被告方面：
一、聲明：求為判決：如主文所示。
二、陳述：
（一）甲○○曾就系爭土地向彰化縣鹿港鎮調解委員會聲請調解
      ，必已收受再審原告所稱之台灣彰化地方法院上述函文，
      而再審原告係甲○○之妻，且於前程序訴訟事件委任甲○
      ○為訴訟代理人，再審原告對於彰化縣鹿港鎮調解委員會
      及台灣彰化地方法院上開函文即難諉為不知，顯見上述證
      物，並非於前程序言詞辯論終結後始發現之證物，自不得
      以之為再審之事由。
（二）民事訴訟法第496條第1項第13款規定：「有下列各款情形
      之一者，得以再審之訴對於確定終局判決聲明不服．．．
      ．十三、當事人發現未經斟酌之證物或得使用該證物者。
      但以如經斟酌可受較有利益之裁判者為限」，依此規定，
      依上述法條提起再審之訴者，以原確定判決確有重要證物
      漏未斟酌，如經斟酌可受較有利益之裁判為其前提。本件
      再審原告所提之上述證物，縱令加以審酌，再審原告亦不
      能受較有利之裁判，其再審為無理由。
丙、本院依職權調閱台灣彰化地方法院九十一年彰調字第四三號
    、九十一年訴字第四九八號、本院九十二年上字第一０二號
    拆屋還地事件民事卷宗。
    理  由
甲、程序方面：民事訴訟法第499條第２項規定：「對於審級不
    同之法院就同一事件所為之判決，提起再審之訴者，專屬上
    級法院合併管轄。但對於第三審法院之判決，係本於第四百
    九十六條第一項第九款至第十三款事由，聲明不服者，專屬
    原第二審法院管轄」。本件再審原告對最高法院94年台上字
    第1164號判決，依據民事訴訟法第496條第1項第1款及第13
    款提起再審之訴，其中以上述條項第1款再審部分，業經最
    高法院以94年台再字第58號判決駁回，關於上述條項第13
    款再審部分，依上述規定，專屬本院管轄，本院就此部分有
    管轄權，先予鈙明。
乙、實體方面：
一、本件再審原告主張：本件兩造間拆屋還地事件，經本院九十
    二年度上字第一０二號審理結果，認定再審被告已依另案本
    院九十年度上字第二七０號分割共有物事件訴訟上和解筆錄
    完成共有物分割登記，取得四九九之一地號土地之單獨所有
    權，再審被告取得該土地所有權後，本於所有權人之地位，
    請求再審原告將四九九之一地號土地上之房屋拆除並將土地
    交還再審被告並無不當，因而判命再審原告應將坐落彰化縣
    鹿港鎮○○段四九九之一地號土地上之房屋拆除，並將土地
    返還再審被告，上開事件判決確定後，再審原告發現未經斟
    酌之證物即訴外人甲○○前曾於上述拆屋還地事件言詞辯論
    終結前之八十六年間，曾就坐落彰化縣鹿港鎮○○段四九九
    地號土地，向彰化縣鹿港鎮調解委員會申請就系爭原四九九
    地號上地協調分割事宜，經該調解委員會於八十六年五月一
    日以鹿鎮調字第二五八號函通知訴外人甲○○與相對人林有
    信等人於八十六年五月五日至該鎮公所調解後，送請台灣彰
    化地方法院審核，台灣彰化地方法院以該調解未提出該管縣
    政府准予法定空地分割之證明調解書無從核定為由，於八十
    六年四月十一日以彰院鑫民愛八十六年度核字第一三六０號
    函，將該調解書原件退回彰化縣鹿港鎮公所，由此等函文意
    旨，足見系爭四九九地號土地依法原即不能辨理分割，本院
    九十年度上字第二七０號分割共有物事件所成立之訴訟上和
    解即屬違法，不生和解之效力，再審被告不得依據上述訴訟
    上和解違法分割而取得四九九之一地號土地所有權，是再審
    被告本於所有權請求再審原告請求再審原告將四九九之一地
    號土地上之房屋拆除，即非有據，上開證物，係前訴訟程序
    言詞辯論終結前即已存在，當時再審原告並不知悉，事後始
    知悉，如經審酌，再審原告可受較有利之裁判，惟本院九十
    二年上字第一０二號判決未及審酌，是前程序本院上述判決
    顯有民事訴訟法第496條第1項第13款規定之再審事由，爰依
    該條款規定提起本件再審之訴，求為將本院九十二年上字第
    一０二號判決廢棄，並駁回再審被告在第一審之訴及假執行
    之聲請之判決。
二、再審被告則以：本件再審並非合法，退步言之，若本件再審
    為合法，惟再審原告所提彰化調解委員會函文及台灣彰化地
    方法院不予核可之函文縱加以審酌，再審原告亦無從受較有
    利之裁判，依民事訴訟法第496條第1項第13款規定，其再審
    為無理由等語，資為抗辯。
三、
（一）本件本院九十二年上字第一０二號判決係認定再審被告依
      據本院九十年上字第二七０號分割共有物訴訟上和解筆錄
      ，向地政機關申請辦理分割，完成共有物分割登記而取得
      四九九之一地號土地之單獨所有權，再審被告取得所有權
      後，本於土地所有權人之地位訴請再審原告將四九九之一
      地號土地上之房屋拆除，並將土地交還再審被告，其訴並
      無不合而為再審被告勝訴之判決。
（二）再審原告所提之上述彰化縣鹿港鎮調解委員會函文及台灣
      彰化地方法院不予核可之函文固均係於前程序言詞辯論終
      結前之八十六間即已存在之證物，惟按民事訴訟法第496
      條第1項第13款規定：「有下列各款情形之一者，得以再
      審之訴對於確定終局判決聲明不服．．．．十三、當事人
      發現未經斟酌之證物或得使用該證物者。但以如經斟酌可
      受較有利益之裁判者為限」，是依上述法條提起再審之訴
      者，以原確定判決確有重要證物漏未斟酌，如經斟酌可受
      較有利益之裁判為其前提。本件再審原告所提之上開彰化
      縣鹿港鎮調解委員會函文及台灣彰化地方法院不予核可之
      函文所示，訴外人甲○○前曾於上述拆屋還地事件言詞辯
      論終結前之八十六年間，曾就坐落彰化縣鹿港鎮○○段四
      九九地號土地，向彰化縣鹿港鎮調解委員會申請就系爭原
      四九九地號上地協調分割事宜，經該調解委員會於八十六
      年五月一日以鹿鎮調字第二五八號函通知訴外人甲○○與
      相對人林有信等人於八十六年五月五日至該鎮公所調解後
      ，送請台灣彰化地方法院審核，台灣彰化地方法院以該調
      解未提出該管縣政府准予法定空地分割之證明，調解書無
      從核定為由，於八十六年四月十一日以彰院鑫民愛八十六
      年度核字第一三六０號函，將該調解書原件退回彰化縣鹿
      港鎮公所。惟其後乙○○、林慶堂及再審被告間分割共有
      物事件經於本院成立訴訟上和解，以訴訟上和解之方式達
      成分割之協議，並於九十一年二月五日依上開和解內容完
      成共有物分割登記，由再審被告取得四九九之一地號土地
      之單獨所有權等情，有土地登記謄本（見本院九十二年上
      字第一0二號卷第十四頁）、本院九十年上字第二七0號和
      解筆錄附於本院九十二年上字第一0二號拆屋還地案卷可
      稽，足見四九九地號土地之分割，無需台灣彰化地方法院
      上述函文所稱之「該管縣政府准予法定空地分割之證明」
      。再審原告雖稱該和解係屬違法云云，惟本院上述九十年
      上字第二七0號分割共有物事件成立訴訟上和解後，再審
      原告曾對該事件聲請繼續審判，本院審理結果認為和解並
      無無效或得撤銷之原因而以九十三年續字第一號裁定駁回
      其繼續審判之請求，再審原告不服裁定提起抗告，經最高
      法院以九十三年台抗字第七一五號裁定駁回，有最高法院
      九十三年台抗字第七一五號裁定可憑（見調閱之最高法院
      九十四台再字第五八、五九號卷第四十四頁），是再審原
      告主張本院上述九十年上字第二七0號分割共有物事件成
      立訴訟上和解有無效原因再審被告不能因該事件和解筆錄
      取得四九九之一地號土地所有權，不能本於土地所有權人
      之地位請求再審原告拆屋還地，洵無可採，再審原告於本
      件再審之訴所提之上開證物，縱加以審酌，亦無可受較有
      利益之裁判，依上開說明，其再審之訴為無理由，應予駁
      回。
四、據上論結，本件再審之訴關於民事訴訟法第496條第1項第13
    款發現未經斟酌之證物提起再審部分，再審為無理由（關於
    民事訴訟法第496條第1項第1款提起再審部分另經最高法院
    判決駁回），依民事訴訟法第七十八條，判決如主文。
中    華    民    國    95    年    6     月    13    日
                    民事第五庭審判長法  官  陳滿賢
                                    法  官  朱  樑
                                    法  官  邱森樟
以上正本係照原本作成。
不得上訴。
                                    書記官  鄧智惠
中    華    民    國    95    年    6     月    16    日
                                                      Ｂ


司法院資訊處製作；財團法人民間司法改革基金會備份。
